【裁判字號】    97,上易,293
【裁判日期】    980520
【裁判案由】    塗銷移轉登記
【裁判全文】
臺灣高等法院高雄分院民事判決         97年度上易字第293號
上  訴  人  乙○○
上  訴  人  甲○○
前列2 人共同
法定代理人  丙○○
前列2 人共同
訴訟代理人  吳小燕律師
            嚴宮妙律師
            李育昇律師
            李昌明律師
被 上 訴人  丁○○○
訴訟代理人  陳慧錚律師
            黃淑芬律師
上列當事人間因請求塗銷移轉登記事件，上訴人對於民國97年10
月9 日臺灣高雄地方法院95年度訴字第3805號第一審判決提起上
訴，本院於98年5月6日言詞辯論終結，判決如下：
    主  文
上訴駁回。
第二審訴訟費用由上訴人負擔。
    事實及理由
一、被上訴人起訴主張：被上訴人丁○○○為亞克針織股份有限
    公司（下稱亞克公司）董事，被上訴人丁○○○持有亞克公
    司股份480 股，訴外人丙○○於89年間未經被上訴人同意，
    擅自將被上訴人丁○○○名下亞克公司股份其中17股過戶登
    記予乙○○、其中45股過戶登記予甲○○。丙○○無權處分
    被上訴人丁○○○所有之亞克公司股份，該移轉股份之物權
    行為依據上開民法之規定，應屬無效，上訴人均應負返還之
    責等語，為此依民法第113 條及第767 條之規定提起本訴，
    並聲明：（一）上訴人乙○○應將被上訴人丁○○○名下亞
    克公司股份17股於89年11月6 日之移轉登記，予以塗銷；（
    二）上訴人甲○○應將被上訴人丁○○○名下亞克公司股份
    45股於89年11月6 日之移轉登記，予以塗銷。
二、上訴人則以：亞克公司為一家族公司，其相關之股東股數分
    配及調整，均由亞克公司實際負責人丙○○全權支配，丙○
    ○為將亞克公司股份除自己持有之100 股外，平均分配予大
    房（即被上訴人丁○○○）及二房（即原審被告曾淑芬），
    故將借名登記於鍾俊華名下之亞克公司股份100 股收回，並
    加入甲○○為股東，嗣於89年10月24日召開董事會，變更公
    司章程，併同辦理股東之股權調整，當時丁○○○亦無異議
    ，丙○○將被上訴人丁○○○名下亞克公司上開股份所為之
    移轉登記並非無權處分，被上訴人主張並無理由等語置辯。
三、原審判命上訴人乙○○應將被上訴人丁○○○名下亞克公司
    股份17股於89年11月6 日之移轉登記，予以塗銷之判決；及
    判命上訴人甲○○應將被上訴人丁○○○名下亞克公司股份
    45股於89年11月6 日之移轉登記，予以塗銷之判決，上訴人
    不服，提起上訴請求：（一）原判決關於不利上訴人部分廢
    棄。（二）上開廢棄部分，被上訴人原審之訴及假執行之聲
    請均駁回。被上訴人則請求駁回上訴。
四、兩造不爭執事項：
    丙○○於89年11月6 日將被上訴人丁○○○名下亞克公司股
    份其中17股移轉登記予乙○○、其中45股移轉登記予甲○○
    。
五、本院判斷：
  (一)原登記於被上訴人丁○○○名下亞克公司股份480 股是否為
    丙○○借名登記於被上訴人丁○○○名下？
    (1)按當事人主張有利於己之事實者，就其事實有舉證之責任
      ，民事訴訟法第277 條定有明文。又按原告對於自己主張
      之事實已盡證明之責後，被告對其主張於抗辯之事實，並
      無確實證明方法或僅以空言爭執者，當然認定其抗辯事實
      之非真正，而應為被告不利益之裁判；另各當事人就其所
      主張有利於己之事實，均應負舉證之責，故一方已有適當
      之證明者，相對人欲否認其主張，即不得不更舉反證（最
      高法院18年度上字第1679號、19年度上字第2345號判例參
      照）。
    (2)被上訴人主張原登記於被上訴人名下亞克公司股份480 股
      係被上訴人所有，上訴人否認之，並以：亞克公司之股份
      均由丙○○出資，為配合公司法之要求，始借名登記於股
      東名簿上所列股東名下，被上訴人丁○○○名下之股份，
      非其所有等語為辯。依前述說明，被上訴人若已就名下之
      亞克公司股份係其所有之事實為適當之證明，上訴人以借
      名登記關係否認被上訴人之主張，即不得不更舉反證。
    (3)經查：被上訴人丁○○○係亞克公司之董事長，持有股份
      480 股，有被上訴人提出之亞克公司之82年6 月26日變更
      登記事項卡、股東名冊為據（原審卷第8 、17、18頁）。
      被上訴人丁○○○主張登記於其名下之股份為其個人所有
      ，尚非無據。上訴人抗辯亞克公司股東名冊所登載之股東
      均係丙○○借用他人名義登記云云，丙○○雖證稱：從亞
      克公司成立到現在，所有股份原本都是伊所有等語（原審
      卷第71頁）。然丙○○如何出資、出資金額若干、與股東
      名冊上之股東間以如何之方式成立借名登記契約，並無其
      他證據可資佐證，丙○○在本院亦自承其無法提出證明亞
      克公司之股份全部都是其一人之投資等語（本院卷第109
      頁）上訴人雖辯稱亞克公司設立登記之初係由丙○○與吳
      四寶各出資50萬元云云，惟並未提出丙○○出資之證據以
      實其說，又依證人戊○○證稱伊有於64、65年間介紹丙○
      ○向彰化銀行高雄成功分行借貸50萬元，丙○○說董事長
      吳四寶需要100 萬元，尚欠50萬元，100 萬元吳四寶是做
      亞克公司的設備費用，該款項有借出來，但丙○○拿去給
      誰伊不知道，亞克公司股份權如何變動伊亦不瞭解等語（
      同卷第110 、111 頁），至多僅能證明丙○○有向銀行貸
      款50萬元，但不能證明該50萬元貸款係作為亞克公司之出
      資，且依陳其澤證稱丙○○稱該款項係要拿去給吳四寶購
      買設備等語，適足佐證被上訴人主張該筆50萬元係亞克公
      司於65年間增資時給付予吳四寶以向其購買先前借與亞克
      公司生產設備之事實。至上訴人所提出之亞克公司之財務
      報表等資料，均不能證明增資款係由丙○○所出資，且亞
      克公司前股權變動與持股比率不符，亦不能反推亞克公司
      之所有股份係丙○○所有，上訴人既未能舉證證明丙○○
      有出資設立亞克公司及亞克公司歷次增資均係由其出資之
      事實，所辯被上訴人僅係掛名股東，丙○○才是實際出資
      者云云，自屬無據而不足採信。
    (4)上訴人雖復辯稱89年間亞克公司之股權變動登記，係經被
      上訴人與丙○○、曾淑芬3 人合意後為之，被上訴人於丙
      ○○被訴背信案件中亦曾稱知道亞克公司之前數度調整股
      權事，但最後一次調整不知道，之前數度調整都由丙○○
      決定等語。惟丙○○為本案利害關係人，亦為辦理系爭股
      權移轉之人，其因未經被上訴人同意而辦理系爭股權移轉
      登記而涉嫌偽造文書罪責，業經檢察官提起公訴，刻由臺
      灣高雄地方法院審理在案（96年訴字第3157號，本院卷第
      86頁），其證述涉及其個人利害關係，自難期待其會為真
      實之陳述；且丙○○究竟如何出資、出資金額若干、與股
      東名冊上之股東間以如何之方式成立借名登記契約，均未
      提出任何證據可資佐證，自難僅憑證人丙○○片面之證詞
      ，遽認原登記於被上訴人名下之亞克公司股份480 股，係
      丙○○實際出資而借名登記於被上訴人名下。又亞克公司
      之前數度股權調整實際上係由被上訴人與丙○○共同討論
      後為之，並非丙○○個人決定，被上訴人於上開偵查中之
      陳述係為給丙○○面子一情，業據被上訴人丙○○、曾淑
      芬等人被訴背信等刑事案件97年11月18日審判期日到庭具
      結後證述：「（8 次裡面，除了第1 次設立登記、最後1
      次你稱你不知道外，其餘6 次股權股東變動，是如何決定
      的，是何人決定的？）都是我們夫妻共同商量決定的」、
      「（為何92年9 月23日在偵查時稱前6 次是丙○○決定的
      ？）我要給他面子，因為他是一家之主，對外稱是由他決
      定的，但是實際上是在私底下我們先討論好的」。（本院
      卷第86至89頁背面）。
  (二)丙○○於89年11月6 日將被上訴人名下亞克公司股份移轉登
    記予上訴人是否曾經被上訴人同意？
    (1)被上訴人主張丙○○於未經其同意而將其名下之股份分別
      移轉登記予上訴人等情，上訴人否認之，並以：丙○○於
      移轉登記前已徵得被上訴人同意等語為辯。
      丙○○雖證稱：其於89年11月6 日將被上訴人名下股份分
      別移轉登記予上訴人前，已徵得被上訴人之同意等語。上
      訴人並提出亞克公司董事會出席簽到簿、會議記錄為憑。
      然查丙○○係辦理移轉登記之人，與兩造均有財產上及法
      律上利害關係，其證詞已難率予採信。況且，亞克公司董
      事會出席簽到簿之時間為89年10月24日下午2 時，會議記
      錄卻記載時間為89年10月24日上午10時、上午11時散會，
      核與董事會出席簽到簿所載不符，又會議記錄出席人數係
      以股東人數計算，且有選任董事及監察人之討論議案，足
      見，該會議紀錄似非董事會會議記錄，實難據此認定被上
      訴人已同意丙○○辦理亞克公司股份之移轉登記。
    (2)再上訴人所提出之亞克公司董事會出席簽到簿、會議記錄
      ，均未記載有關股權之移轉分配事宜，此亦為上訴人所不
      爭執。且89年11月6 日之股權變動確未經被上訴人同意之
      事實，並據被上訴人於丙○○、曾淑芬等人被訴背信等刑
      事案件97年11月18日審判期日到庭具結後證述：「（你是
      何時才知道股份被移轉？）有一天在上海的時候，被告曾
      淑芬、丙○○交代廠商說不讓我用公司的車子，因此我就
      跟丙○○吵架，當時丙○○才跟我講說，他已經把股份改
      過去了，我才知道股份被移轉了」、「（你後來有無去求
      證移轉後變成多少股？）回來後我就開始查帳了，才發現
      股份確實已經被移轉了」、「（亞克公司成立到89年間股
      權移轉的情形都是為了什麼原因？）都是夫妻有商量好才
      移轉的」、「（89年這次是否有事先商量？）沒有，這次
      我真的不知道，所以我才會生氣要提出告訴」、「（你知
      道股權變動後多久才提出告訴？）我是在上海與丙○○吵
      架後，我從上海回台後就開始查帳，發現帳目有問題才提
      出告訴」、「（從卷宗看來你是否一開始是只有告曾淑芬
      ，沒有告丙○○？為什麼你現在說是一起告？）對，一開
      始是告曾淑芬。我印象中是吳賢明律師跟我說叫我告曾淑
      芬，因為帳是曾淑芬管的，所以我當時就先告曾淑芬他們
      2 人」、「（你們亞克公司股權變動共有8 次，每次股權
      變動後，事後你是否會看到股權變動後的資料？）因為我
      是負責工廠的事情，所以這些股權變動後，我並沒有看到
      股權變動後的資料，而且因為我相信我的丈夫，我們也有
      事先講好，所以我相信他不會騙我」、「（被告丙○○刑
      事答辯狀第10頁，89年10月該次股權異動，是先有跟你討
      論1 年多，經過你同意才變動股權，有何意見？）他沒有
      提及，如果有同意的話，就會馬上同意，為何需要講到1
      年多才同意」、「（該次（89年10月24日）的董事會，被
      告丙○○有無提到要變動股權的事情？）沒有」、「（你
      當天有無看過建設廳第三課亞克公司案卷3 之2 卷第113
      頁之股東名冊？）沒看過，上海吵過架以後回來查了以後
      才知道」、「（常情上夫妻吵架，才會一直翻舊帳，為何
      你們吵架而且你回來馬上就查帳，顯然你在意這件事情，
      為何在上海吵架你會完全沒有追問？）我人很直，在上海
      當天我的確沒有追問，但我有放在心裡，他說股權有變動
      ，我不知道是如何換法，所以我回來才查帳」等語綦詳。
      本院卷第86至93頁影印筆錄）被上訴人主張丙○○未經其
      同意於89年11月6 日將丁○○○名下亞克公司股份辦理移
      轉登記，堪予採信。
    (3)按由自己之行為表示以代理權授與他人者，對於第三人應
      負授權人之責任，必須本人有表見之事實，足使第三人信
      該他人有代理權之情形存在，始足當之；（最高法院60年
      台上字第2130號、70年台上字第657 號判例意旨參照）上
      訴人另辯稱被上訴人不否認就本次股權調整以前之歷次調
      整皆由丙○○決定，本件應有表見代理之適用云云。惟被
      上訴人主張前歷次股權調整均係由被上訴人與丙○○共同
      商量後決定但89年11月6 日之股權變動根本為被上訴人所
      不知，丙○○亦自承其無證據可證明89年間亞克公司關於
      股權之變更有經被上訴人之同意等語，查上訴人未能證明
      被上訴人有何由自己之行為表示以代理權授丙○○，亦即
      被上訴人有何表見之事實，上訴人抗辯本次股權調整，被
      上訴人應負表見代理之責任，委無可採。
  (三)若丙○○未經被上訴人同意而將被上訴人名下之亞克公司股
    份股份移轉登記予上訴人，此項移轉登記之效力如何？被上
    訴人請求塗銷移轉登記，有無理由？
    原登記於被上訴人丁○○○名下之亞克公司股份480 股係丁
    ○○○所有，丙○○未經丁○○○同意，於89年11月6 日將
    丁○○○名下亞克公司股份辦理移轉登記予上訴人，已如前
    述。丙○○就丁○○○名下股份之移轉登記應屬無權處分，
    又該處分行為未經丁○○○本人之承認，自屬無效，應可認
    定。又丙○○將丁○○○名下亞克公司股份480 股、其中17
    股移轉登記予乙○○、其中45股移轉登記予甲○○，已為兩
    造所不爭執。是以，被上訴人丁○○○依據民法第113 條及
    民法第767 條之規定，請求上訴人乙○○、甲○○就丙○○
    於89年11月6 日所為之移轉登記應予塗銷，即屬有理。
六、綜上所述，被上訴人丁○○○依據民法第113 條、第767 條
    請求上訴人乙○○應將丁○○○名下亞克公司股份17股於89
    年11月6 日之移轉登記，予以塗銷；甲○○應將丁○○○名
    下亞克公司股份45股於89年11月6 日之移轉登記，予以塗銷
    ，為有理由，原審為上訴人敗訴之判決，核無違誤，上訴意
    旨指摘原判決此部分不當，求予廢棄為無理由，應予駁回。
據上論結：本件上訴為無理由，依民事訴訟法第449 條第1 項、
第78條，判決如主文。
中    華    民    國    98    年    5     月    20    日
                              民事第六庭
                                  審判長法官  張明振
                                  法      官  李炫德
                                  法      官  徐文祥
以上正本證明與原本無異。
本件判決不得上訴。
中    華    民    國    98    年    5     月    22    日
                                  書  記  官  熊惠津


司法院資訊處製作；財團法人民間司法改革基金會備份。
